ACORDAO-COMPLETO-2387455

ACÓRDÃO 9233/2020 ATA 30/2020 - SEGUNDA CÂMARA

VISTOS, relatados e discutidos estes autos em que se analisa ato de concessão de aposentadoria do Sr. Eustáquio Mendes Gontijo, ex-servidor do Supremo Tribunal Federal,
ACORDAM os Ministros do Tribunal de Contas da União, reunidos em Sessão da 2ª Câmara, ante as razões expostas pelo Relator, e com fulcro no inciso III do art. 71 da Constituição Federal, nos arts. 1º, inciso V, e 39, inciso II, da Lei 8.443/1992, c/c os arts. 259, inciso II, 260 a 262, do Regimento Interno/TCU em:
9.1. considerar ilegal o ato de concessão de aposentadoria do Sr. Bruno Ricardo Baptista Wullner (CPF: XXX.236.130-XX) , negando-lhe o respectivo registro, em virtude da inclusão, nos proventos do interessado, de parcela adicional correspondente à "opção" oriunda originalmente do art. 193 da Lei 8.112/1990, benefício não aplicável aos servidores que implementaram o direito a aposentadoria após a publicação da Emenda Constitucional 20/1998, em 16/12/1998;
9.2. dispensar o ressarcimento das quantias indevidamente recebidas de boa-fé, consoante o disposto no Enunciado 106 da Súmula de Jurisprudência do TCU;  
9.3. determinar ao Supremo Tribunal Federal, com base no art. 45 da Lei 8.443/92, que:
9.3.1. faça cessar, com base no art. 262, caput, do Regimento Interno do TCU, c/c art. 19, inciso II, da IN TCU 78/2018, o pagamento da parcela "opção", que trata o art. 2º da Lei 8.911/1994 (c/c art. 18 da Lei 11.416/2006) , apontada como irregular, no prazo 15 (quinze) dias, contados a partir da ciência deste Acórdão, sujeitando-se a autoridade administrativa omissa à responsabilidade solidária;;
9.3.2. emita novo ato de aposentadoria do interessado, livre da irregularidade apontada, disponibilizando-o a este Tribunal, por meio do Sistema e-Pessoal, nos termos e prazos fixados na IN-TCU 78/2018;
9.3.3. comunique ao interessado o teor deste Acórdão, no prazo de 30 (trinta) dias, contados da ciência, encaminhando ao TCU, por meio do Sistema e-Pessoal, comprovante da data de ciência, nos termos do art. 4º, § 3º, da Resolução-TCU 170/2004 e art. 21, inciso I, da IN-TCU 78/2018;
9.4. dar ciência deste Acórdão ao órgão responsável pela concessão, informando que o seu teor integral, inclusive do Relatório e Voto que o fundamentam, poderá ser obtido no endereço eletrônico www.tcu.gov.br/acordaos;
9.5. restituir os autos à Sefip, para que monitore o cumprimento das determinações constantes do item 9.3 supra, e represente ao TCU em caso de não cumprimento das providências determinadas.

APOSENTADORIA. PROCESSO GERADO AUTOMATICAMENTE COM ATOS PRIORIZADOS/SELECIONADOS PELA SEFIP

Segunda Câmara

Supremo Tribunal Federal.

3. Interessados/Responsáveis:
3.1. Interessado: Eustáquio Mendes Gontijo (CPF: XXX.745.081-XX).

13.1. Ministros presentes: Ana Arraes (Presidente), Augusto Nardes, Aroldo Cedraz e Raimundo Carreiro (Relator).
13.2. Ministros-Substitutos presentes: Marcos Bemquerer Costa e André Luís de Carvalho.

ACORDAO-COMPLETO-2434100

Acórdão de Relação 10960/2020 - Segunda Câmara

Acórdão de Relação

RAIMUNDO CARREIRO

Inicialmente, registro que atuo no presente processo por ter sido sorteado Relator, conforme sorteio constante à peça 1.
2.	Adoto como Relatório, a instrução feita no âmbito da Sefip (peça 6) , a qual obteve a concordância do Diretor (peça 7) , bem assim da Representante do Ministério Público junto ao TCU, Procuradora-Geral Cristina Machado da Costa e Silva (peça 8) .
"INTRODUÇÃO 
1.	Trata-se de ato de concessão de aposentadoria de EUSTÁQUIO MENDES GONTIJO (CPF: XXX.745.081-XX) no cargo de Técnico Judiciário do Supremo Tribunal Federal, submetido, para fins de registro, à apreciação do Tribunal de Contas da União (TCU) , de acordo com o art. 71, inciso III, da Constituição Federal. 
2.	O ato foi cadastrado e disponibilizado ao TCU por intermédio do Sistema Sisac, na forma da Instrução Normativa TCU 55/2007. 
EXAME TÉCNICO 
3.	Preliminarmente, em consulta à base Sisac, detectou-se que o ato inicial anterior, submetido a registro sob número de controle 20764405-04-2012-000005-4, foi apreciado pela ilegalidade, nos autos do processo Processo 029.468/2016-7. Por intermédio do Acórdão 6110/2017-TCU-Segunda Câmara, verifica-se que a ilegalidade se seu porque houve a incorporação/atualização de parcela de quintos após o advento da Lei 9.624/1998. 
4.	A aposentadoria se deu na modalidade voluntária, com proventos integrais, calculados com base na última remuneração do cargo em que se deu a aposentadoria, com fundamento no art. 3º da Emenda Constitucional 47/2005. 
5.	De acordo com as informações do ato concessório, verifica-se que o interessado implementou os requisitos para se aposentar, visto que possuía idade, tempo de contribuição, de serviço público, de carreira e de cargo requeridos pelo fundamento concessório. 
6.	Detectou-se a concessão da vantagem de opção que trata o art. 2º da Lei 8.911/1994 (c/c art. 18, da Lei 11.416/2006) , e a vantagem de quintos/décimos, transformada em Vantagem Pessoal Nominalmente Identificada - VPNI, pelo artigo 62-A da Lei 8.112/1990 que passaremos a discorrer abaixo. 
Incorporação de opção de função. 
7.	A possibilidade de carrear para a aposentadoria as vantagens da comissão ou função gratificada adveio com a Lei 1.711/1952, que assim estabelecia em seu art. 180: 
"Art. 180. O funcionário que contar mais de 35 anos de serviço público será aposentado:
a) com as vantagens da comissão ou função gratificada em cujo exercício se achar, desde que o exercício abranja, sem interrupção, os cinco anos anteriores; 
b) com idênticas vantagens, desde que o exercício do cargo em comissão ou da função gratificada tenha compreendido um período de dez anos, consecutivos ou não, mesmo que, ao aposentar-se, o funcionário já esteja fora daquele exercício".
8.	Tal previsão também estava no art. 193 da Lei 8.112/1990: 
"Art. 193. O servidor que tiver exercido função de direção, chefia, assessoramento, assistência ou cargo em comissão, por período de 5 (cinco) anos consecutivos, ou 10 (dez) anos interpolados, poderá aposentar-se com a gratificação da função ou remuneração do cargo em comissão, de maior valor, desde que exercido por um período mínimo de 2 (dois) anos. 
§ 1° Quando o exercício da função ou cargo em comissão de maior valor não corresponder ao período de 2 (dois) anos, será incorporada a gratificação ou remuneração da função ou cargo em comissão imediatamente inferior dentre os exercidos. 
§ 2° A aplicação do disposto neste artigo exclui as vantagens previstas no art. 192, bem como a incorporação de que trata o art. 62, ressalvado o direito de opção". 
9.	Esse regramento vigorou até o dia 18 de janeiro de 1995, quando foi editado a Medida Provisória 831 que, depois de diversas reedições, foi convertida na Lei 9.527/1997. 
10.	A Lei 9.624/1998 também tratou de disciplinar a data limite para a concessão da vantagem do art. 193 da Lei 8.112/1990: 
"Art. 7º É assegurado o direito à vantagem de que trata a art. 193 da Lei nº 8.112, de 1990, aos servidores que, até 19 de janeiro de 1995, tenham completado todos os requisitos para obtenção de aposentadoria dentro das normas até então vigentes. 
Parágrafo único. A aplicação do disposto no caput exclui a incorporação a que se referia o art. 62 e as vantagens previstas no art. 192 da Lei nº 8.112, de 1990". 
11.	Já a possibilidade de carrear para a aposentadoria a vantagem de "opção" adveio com a edição da Lei 8.911/1994, que assim estabelecia: 
"Art. 2º É facultado ao servidor investido em cargo em comissão ou função de direção, chefia e assessoramento, previstos nesta Lei, optar pela remuneração correspondente ao vencimento de seu cargo efetivo, acrescido de cinqüenta e cinco por cento do vencimento fixado para o cargo em comissão, ou das funções de direção, chefia e assessoramento e da gratificação de atividade pelo desempenho de função, e mais a representação mensal. 
Parágrafo único. O servidor investido em função gratificada (FG) ou de representação (GR) , ou assemelhadas, constantes do Anexo desta Lei, perceberá o valor do vencimento do cargo efetivo, acrescido da remuneração da função para a qual foi designado. 
........... 
Art. 11. A vantagem de que trata esta Lei integra os proventos de aposentadoria e pensões. 
12.	Assim, ao analisar o tema, no âmbito do Acórdão 2076/2005-TCU-Plenário (MinistroRevisor Valmir Campelo) , este Tribunal fixou entendimento de que seria assegurado na aposentadoria a vantagem decorrente da opção, prevista no art. 2º da Lei nº 8.911/94, aos servidores que, até a data de 18 de janeiro de 1995, tenham satisfeito os pressupostos temporais estabelecidos no art. 193 da Lei 8.112/90, ainda que sem os requisitos para aposentação em qualquer modalidade. 
13.	Tal Acórdão foi proferido em sede de Embargos de Declaração opostos ao Acórdão 589/2009-TCU-Plenário (Ministro-Relator Augusto Sherman) que, por sua vez, foi oriundo de Recurso de Reexame contra a Decisão 844/2001 - Plenário (Ministro-Relator Walton Alencar Rodrigues) .
14.	Ao proferir tal entendimento no Acórdão 2.076/2005, este Tribunal baseou-se no conteúdo das Leis 8.112/1990, 8.911/1994 e 9.624/1998. 
15.	Todavia, após a publicação da Emenda Constitucional 20/1998, que inseriu o parágrafo segundo no art. 40 da Constituição Federal, tal entendimento deixou de produzir efeitos: 
"Art. 40 - Aos servidores titulares de cargos efetivos da União, dos Estados, do Distrito Federal e dos Municípios, incluídas suas autarquias e fundações, é assegurado regime de previdência de caráter contributivo, observados critérios que preservem o equilíbrio financeiro e atuarial e o disposto neste artigo. (Redação dada pela Emenda Constitucional nº 20, de 15/12/98) 
................... 
§ 2º Os proventos de aposentadoria e as pensões, por ocasião de sua concessão, não poderão exceder a remuneração do respectivo servidor, no cargo efetivo em que se deu a aposentadoria ou que serviu de referência para a concessão da pensão". (Redação dada pela Emenda Constitucional nº 20, de 1998) 
16.	Isso porque, a partir desse comando constitucional, foi estabelecido um limitador a ser observado por ocasião da concessão de aposentadorias e pensões por morte, qual seja, a remuneração do servidor no cargo efetivo. Assim, nenhum servidor poderá, por ocasião de sua aposentadoria, ter proventos superiores que a remuneração do seu cargo efetivo na atividade. 
17.	Portanto, o alcance do entendimento exposto no Acórdão 2076/2005-TCU-Plenário se limita até o dia 16/12/1998, haja vista que, a incorporação da vantagem de opção aos proventos de aposentadoria ou pensões acarreta descumprimento do art. 40, § 2º, da Constituição Federal, com redação dada pela Emenda Constitucional 20/1998. 
18.	Sobre o tema (art. 40, § 2º, da Constituição Federal) , segue abaixo decisão do Supremo Tribunal Federal no âmbito do Agravo Regimental 721.354/MG, cuja relatora foi a Ministra Ellen Gracie: 
"Revisão de pensão por morte. Cumulação: previdenciária e acidentária. (...) O quantum da pensão por morte, nos termos do art. 40, § 2º, § 7º e § 8º, não pode extrapolar a totalidade dos vencimentos da remuneração do servidor à época do seu falecimento". 
[AI 721.354 AgR, rel. min. Ellen Gracie, j. 14-12-2010, 2ª T, DJE de 9-2-2011.] 
19.	Percebe-se que o comando do art. 40, § 2º, da Constituição Federal, com redação dada pela Emenda Constitucional 20/1998, foi editado exatamente para dar efetividade ao sistema contributivo e solidário da Previdência Social, haja vista que o servidor jamais poderia efetivar contribuição social de valor que não seria incorporado aos proventos de inatividade. 
20.	A incorporação aos proventos de aposentadoria ou pensão de qualquer vantagem (no caso concreto a vantagem de opção) , sem a respectiva contribuição previdenciária na ativa, contraria os princípios da solidariedade, da contributividade e do equilíbrio financeiro e atuarial, todos insculpidos no caput do art. 40 da Constituição Federal. 
21.	Em virtude da instituição do princípio do equilíbrio financeiro e atuarial, uma nova fase da Previdência Social foi inaugurada, trazendo a necessidade de uma legislação que considere a necessidade de sustentabilidade financeira do sistema e que permita a concessão de benefícios com uma estreita relação com os valores contribuídos. 
22.	O princípio do equilíbrio financeiro e atuarial, assim, se constitui como um princípio que busca o equilíbrio das contas da previdência social, sob o aspecto financeiro e atuarial, global e individual. É um princípio que busca garantir a manutenção do sistema previdenciário, fazendo com que os benefícios devidos por lei sejam satisfeitos no presente e no futuro. Utilizando, para isso, técnicas financeiras e atuariais que considerem fatores como a variação demográfica da população, volume de contribuições e de benefícios em manutenção, períodos de contribuição de manutenção de benefícios, além de diversos outros fatores que devam ser considerados para que haja esse equilíbrio.
23.	O princípio foi inserido no texto da Lei Maior como mandamento a ser perseguido pelo legislador ordinário ou interprete da norma e acompanhado de perto pelo organizador da Previdência Social. Não se trata de abstração especulativa ou construção doutrinária; é comando dispositivo invocável quando das medidas que atentem contra sua determinação. Se ignorado pelo administrador ou legislador ordinário, vale dizer, pelo aplicador da regra previdenciária, a providência tomada reveste-se da classificação jurídica de inconstitucionalidade, sobrevindo os consectários inerentes. 
24.	A respeito do tema, segue abaixo entendimentos do Supremo Tribunal Federal (STF) sobre o tema: 
"O princípio da solidariedade se presta a universalizar o âmbito de potenciais contribuintes, mitigando a referibilidade que é própria das contribuições. Não se presta o referido postulado a legitimar distorções na base de cálculo das contribuições, as quais, no intuito desmedido de arrecadar, acarretam o desvirtuamento da natureza retributiva que deve marcar os regimes de previdência". 
[ARE 669.573 AgR, rel. min. Roberto Barroso, j. 4-8-2015, 1ª T, DJE de 26-8-2015.] 
"O sistema público de previdência social é fundamentado no princípio da solidariedade (art. 3º, I, da CB/1988) , contribuindo os ativos para financiar os benefícios pagos aos inativos. Se todos, inclusive inativos e pensionistas, estão sujeitos ao pagamento das contribuições, bem como aos aumentos de suas alíquotas, seria flagrante a afronta ao princípio da isonomia se o legislador distinguisse, entre os beneficiários, alguns mais e outros menos privilegiados, eis que todos contribuem, conforme as mesmas regras, para financiar o sistema. Se as alterações na legislação sobre custeio atingem a todos, indiscriminadamente, já que as contribuições previdenciárias têm natureza tributária, não há que se estabelecer discriminação entre os beneficiários, sob pena de violação do princípio constitucional da isonomia". 
[RE 450.855 AgR, rel. min. Eros Grau, j. 23-8-2005, 1ª T, DJ de 9-12-2005.] 
"Impossibilidade da incidência de contribuição previdenciária sobre o terço constitucional de férias. A jurisprudência do STF firmou-se no sentido de que somente as parcelas que podem ser incorporadas à remuneração do servidor para fins de aposentadoria podem sofrer a incidência da contribuição previdenciária". 
[AI 710.361 AgR, rel. min. Cármen Lúcia, j. 7-4-2009, 1ª T, DJE de 8-5-2009.] 
= AI 712.880 AgR, rel. min. Ricardo Lewandowski, j. 26-5-2009, 1ª T, DJE de 11-9-2009 
25.	Percebe-se que é entendimento pacífico do STF de que somente as parcelas que podem ser incorporadas à remuneração do servidor para fins de aposentadoria podem sofrer a incidência da contribuição previdenciária. 
26.	Com base nessa jurisprudência do STF, esta Unidade Técnica entende que a recíproca também é verdadeira, ou seja, somente as parcelas que sofrem a incidência da contribuição previdenciária na atividade podem ser incorporadas à remuneração do servidor para fins de aposentadoria e pensões. 
27.	Esta Corte de Contas já se pronunciou sobre essa matéria. O item 9.2.1. do Acórdão 1286/2008-TCU-Plenário, relator: Ministro Marcos Bemquerer, esclarece que:
"9.2.1. no regime contributivo previdenciário constitucional é vedado ao servidor público carrear para os proventos da aposentadoria ou para a pensão por ele instituída parcela da remuneração sobre a qual não incidiu desconto previdenciário";
28.	Além disso, entende-se que está claro no voto do Ministro Benjamin Zymler, proferido no Acórdão 2000/2017-TCU-Plenário, de que é necessária a contribuição previdenciária, na ativa, de qualquer parcela que seja incorporável aos proventos de aposentadorias e pensões. 
29.	Assim, entende-se que não se alinha ao atual comando constitucional a incorporação aos proventos de aposentadorias e pensões de determinada parcela que não haja incidência de contribuição previdenciária na ativa, como é o caso da vantagem de "opção" aqui tratada que sequer é paga aos servidores em atividade. 
30.	Corroborando com o comando constitucional, no âmbito do Acórdão 1599/2019-TCU-Plenário (Ministro-Relator Benjamin Zymler) , este Tribunal fixou entendimento de que era "vedado o pagamento das vantagens oriundas do art. 193 da Lei 8.112/1990, inclusive o pagamento parcial da remuneração do cargo em comissão ("opção") , aos servidores que implementaram os requisitos de aposentadoria após 16/12/1998, data de publicação da Emenda Constitucional 20, que limitou o valor dos proventos à remuneração do cargo efetivo no qual se deu a aposentadoria". 
31.	Diante disso, por se tratar de vantagem que proporciona um acréscimo aos proventos de aposentadoria em relação à última remuneração contributiva da atividade, é indevida a incorporação da vantagem que trata o art. 193 da Lei 8.112/1990, inclusive o pagamento parcial da função comissionada ("opção") aos servidores que implementaram os requisitos de aposentadoria após 16/12/1998, em face do disposto no art. 40, caput e § 2º, da Constituição Federal, com redação dada pela Emenda Constitucional 20/1998. 
Incorporação de quintos/décimos de função 
32.	Sobre a vantagem de quintos, a jurisprudência deste Tribunal consubstanciada na Decisão 925/1999-Plenário (Ministro-Relator Walton Alencar) e Acórdão 731/2003-TCU-Plenário e 732/2003-Plenário (ambos de Relatoria do Ministro Guilherme Palmeira) , que se alinha à decisão do Supremo Tribunal Federal - STF no âmbito do Recurso Extraordinário 638.115/CE (Relator Ministro Gilmar Mendes) , admite a incorporação ou atualização da vantagem de quintos, transformada em Vantagem Pessoal Nominalmente Identificada - VPNI pelo art. 62-A da Lei 8.112/1990, somente até o dia 8/4/1998, conforme previsto no art. 3º da Lei 9.624/1998. 
33.	Ademais, nos termos do Acórdão 5455/2018-TCU-Segunda Câmara (Ministro-Relator José Mucio Monteiro) , eventual tempo residual existente em 10/11/1997, não empregado para a concessão de quintos, pode ser utilizado para incorporação de apenas um décimo, nos termos do art. 5º da Lei 9.624/1998, com termo final, a qualquer tempo, na data em que o servidor completar o interstício de doze meses, de acordo com a sistemática definida na redação original do art. 3º da Lei 8.911/1994, com posterior transformação em VPNI. 
34.	Passa-se, a partir desse momento, à análise do ato em destaque: 
34.1.	Não há irregularidades no que se refere à vantagem de "quintos", haja vista está amparada pela jurisprudência deste Tribunal supramencionada. Ademais, o Gestor de Pessoal de Pessoal fez as correções das parcelas incorporadas, conforme determinado pelo Acórdão que julgou ilegal o ato inicial anterior. 
34.2.	A despeito de o Gestor de Pessoal ter prestado esclarecimentos que a incorporação dos quintos posterior a edição da Lei 9.624/1998 se deu em face de cumprimento de decisão judicial, esclarecemos que essa informação não chegou ao conhecimento deste Tribunal quando da apreciação do ato inicial anterior.
34.3.	Assim, quando da apreciação do ato de aposentadoria por intermédio do Acórdão 6110/2017-TCU-Segunda Câmara, este Tribunal sequer levou em consideração a decisão judicial que beneficiou o interessado, em razão da omissão do Gestor de Pessoal quando encaminhou o ato concessório. 
34.4.	Portanto, em momento algum, este Tribunal determinou o Gestor de Pessoal a retirar parcelas de quintos amparada por decisão judicial. 
34.5.	Nessa situação, caberia ao interessado promover o recurso devido do acórdão que julgou o seu ato de aposentadoria ilegal, trazendo elementos de que sua parcela de quintos posterior 8/4/1998 foi incorporada com base de decisão judicial. 
34.6.	Entretanto, em consulta aos autos do processo Processo 029.468/2016-7, verifica-se que o servidor não recorreu da decisão deste Tribunal, o que poderia mudar eventual determinação para retirada do pagamento de parcelas de quintos amparada por decisão judicial. 
34.7.	Sobre a vantagem de "opção", a despeito de o interessado ter exercido funções comissionadas por cinco anos consecutivos ou dez anos interpolados até 18/1/1995, conforme ressaltado na apreciação do ato anterior, entende-se que sua concessão foi indevida, visto que proporcionou um acréscimo aos proventos de aposentadoria em relação a última remuneração contributiva da atividade, resultando em descumprimento do disposto no art. 40, caput e § 2º, da Constituição Federal, com redação dada pela Emenda Constitucional 20/1998. 
35.	Nada obstante, deve-se dispensar a devolução dos valores indevidamente recebidos de boa-fé, nos termos do Enunciado 106 da Súmula de Jurisprudência deste Tribunal. 
36.	Por fim, vale destacar que o aludido ato deu entrada neste Tribunal há menos de cinco anos, não sendo aplicável, portanto, o procedimento de contraditório e ampla defesa determinado pelo Acórdão 587/2011-TCU-Plenário. 
CONCLUSÃO 
37.	A abrangência e a profundidade das verificações levadas a efeito fundamentam convicção de que o ato de aposentadoria deve ser apreciado pela ilegalidade, em razão de conter o pagamento da vantagem de opção que trata o art. 2º da Lei 8.911/1994 (c/c art. 18 da Lei 11.416/2006) , o que proporcionou um acréscimo aos proventos de aposentadoria em relação a última remuneração contributiva da atividade, resultando em descumprimento do disposto no art. 40, caput e § 2º, da Constituição Federal, com redação dada pela Emenda Constitucional 20/1998. 
PROPOSTA DE ENCAMINHAMENTO 
38.	Ante o exposto, com fundamento nos arts. 71, inciso III, da Constituição Federal, 1 o , inciso V, e 39, inciso II, da Lei 8.443/1992 e 260, § 1 o , do Regimento Interno do Tribunal de Contas da União, propõe-se: 
a) considerar ilegal e negar o registro do ato constante do presente processo. 
b) dispensar o ressarcimento das quantias indevidamente recebidas de boa-fé, consoante o disposto no Enunciado 106 da Súmula de Jurisprudência do TCU; 
c) determinar à Unidade Jurisdicionada que: 
c.1) abstenha de realizar pagamentos para o ato ora apreciado pela ilegalidade, no prazo 15 (quinze) dias, contados a partir da ciência desta deliberação, sujeitando-se a autoridade administrativa omissa à responsabilidade solidária, nos termos do art. 262, caput, do Regimento Interno do TCU; 
c.2) emita novo ato de aposentadoria e submeta-o a registro deste Tribunal no prazo de trinta dias, após corrigida a falha que ensejou na ilegalidade do ato;
c.3) comunique o interessado do teor desta decisão, alertando-o de que o efeito suspensivo proveniente da interposição de eventuais recursos não o exime da devolução dos valores percebidos indevidamente após a respectiva notificação, caso os recursos não sejam providos; 
c.4) no prazo de trinta dias, contados da ciência da decisão, envie a este Tribunal documentos comprobatórios de que o interessado está ciente do julgamento deste Tribunal."
É o relatório.

não há

Procuradora Cristina Machado da Costa.

PESSOAL. ATO DE CONCESSÃO DE APOSENTADORIA. APRECIAÇÃO CRÍTICA DO ATO POR MEIO DE ROTINAS DO SISTEMA. MODALIDADE VOLUNTÁRIA E COM PROVENTOS INTEGRAIS. INCORPORAÇÃO IRREGULAR DA VANTAGEM DE OPÇÃO. INCORPORAÇÃO REGULAR DOS QUINTOS/DÉCIMOS. ILEGALIDADE DO ATO E NEGATIVA DE REGISTRO. DETERMINAÇÃO AO ÓRGÃO. CIÊNCIA AO INTERESSADO. MONITORAMENTO DA SEFIP.

APOSENTADORIA (APOS)

Secretaria de Fiscalização de Pessoal (SEFIP).

Em exame ato de concessão de aposentadoria do Sr. Eustáquio Mendes Gontijo, no cargo de Técnico Judiciário do Supremo Tribunal Federal.
2.	O ato foi enviado à apreciação do Tribunal de Contas da União, para fim de registro, de acordo com o art. 71, inciso III, da CF/88. 
3.	Como o ato deu entrada nesta Corte de Contas há menos de cinco anos (ingresso no TCU em 5/9/2017 - peça 4) , não se aplica o procedimento de estabelecer o contraditório e ampla defesa, determinado pelo Acórdão 587/2011-TCU-Plenário.
4.	O ex-servidor foi aposentado na modalidade voluntária, com proventos integrais, calculados com base na última remuneração do cargo em que se deu a aposentadoria, com fundamento no art. 3º da Emenda Constitucional 47/2005. Os requisitos para a aposentação (idade, tempo de contribuição, de serviço público, de carreira e de cargo) foram todos implementados.
5.	Submetido o ato à crítica preliminar automatizada, com base em parâmetros predefinidos, e ao exame técnico especializado, verificou-se o pagamento das seguintes vantagens: 
"a) opção, prevista no art. 2º da Lei 8.911/1994 c/c art. 18, da Lei 11.416/2006;
b) quintos/décimos, transformados em Vantagem Pessoal Nominalmente Identificada - VPNI, conforme artigo 62-A da Lei 8.112/1990."
6.	Diante das questões identificadas no parágrafo retro, a Unidade Técnica e o Parquet especializado manifestaram-se pela ilegalidade do ato, em virtude da inclusão, nos proventos, de parcela adicional correspondente à "opção" oriunda do art. 193 da Lei 8.112/1990 (Opção - Rubrica 4-2-0332-1, peça 4) , benefício não aplicável aos servidores que implementaram o direito a aposentadoria após a publicação da Emenda Constitucional 20/1998, que se deu em 16/12/1998. 
7.	Com relação ao pagamento de quintos/décimos de função comissionada após o advento da Lei 9.624/98, é importante rememorar que o ato inicial anterior, submetido a registro no processo TC Processo 029.468/2016-7, foi considerado ilegal por intermédio do Acórdão 6110/2017-TCU-Segunda Câmara, abaixo transcrito, em razão da incorporação/atualização de parcela de quintos após o advento da Lei 9.624/1998.  
"VISTOS, relatados e discutidos estes autos de concessão de aposentadoria dos ex-servidores do Supremo Tribunal Federal (STF) , Eustáquio Mendes Gontijo (Técnico Judiciário) , Fernanda Verônica Cruz da Silva (Analista Judiciário) e Florduvaldo Furtado Cunha (Analista Judiciário) , submetidos, para fins de registro, à apreciação do Tribunal de Contas da União (TCU) , de acordo com o art. 71, inciso III, da Constituição Federal,
ACORDAM os Ministros do Tribunal de Contas da União, reunidos em Sessão da Segunda Câmara, diante das razões expostas pelo Relator e com fundamento no art. 39, inciso II, da Lei 8.443/1992 c/c o art. 259, inciso II, do Regimento Interno, em:
9.1. considerar legal os atos de aposentadoria dos ex-servidores do Supremo Tribunal Federal (STF) , Fernanda Verônica Cruz da Silva (peça 3, p. 1-4) e Florduvaldo Furtado Cunha (peça 4, p 1-4) , determinando os correspondentes registros;
9.2. julgar ilegal o ato de aposentadoria do ex-servidor do STF, Eustáquio Mendes Gontijo, constante da peça 2, p. 1-4, negando-lhe o respectivo registro;
9.2.1. dispensar a reposição das importâncias recebidas indevidamente, nos termos da Súmula 106 da Jurisprudência do TCU;
9.2.2. determinar ao STF que:
9.2.2.1. no prazo de 15 (quinze) dias, faça cessar os pagamentos decorrentes do ato impugnado por esta Corte, sob pena de responsabilidade solidária da autoridade administrativa omissa, nos termos do art. 262 do Regimento Interno-TCU;
9.2.2.2. emita novo ato para o servidor Eustáquio Mendes Gontijo, livre da irregularidade apontada, e submeta-o à apreciação deste Tribunal, pelo sistema Sisac, no prazo de 30 (trinta) dias, a contar da ciência deste acórdão, nos termos do § 1º do art. 15 da IN/TCU 55/2007;
9.2.2.3 no prazo de 30 (trinta) dias, encaminhe a este Tribunal, por cópia, o comprovante com a data em que o Sr. Eustáquio Mendes Gontijo tomou conhecimento da decisão desta Corte.
9.3. dê ciência do inteiro teor desta deliberação à Sra. Fernanda Verônica Cruz da Silva, ao Sr. Florduvaldo Furtado Cunha e ao Sr. Eustáquio Mendes Gontijo, alertando este último que o efeito suspensivo proveniente de eventual interposição de recurso não o exime da devolução dos valores indevidamente percebidos após a notificação, em caso de não provimento desse recurso;
9.4. arquivar este processo." (os grifos são meus) 
8.	Para dar cumprimento à determinação supramencionada, contida no subitem 9.2.2.2. do Decisum acima, o Gestor de Pessoal corrigiu as parcelas incorporadas. A Sefip destacou que a despeito de o Gestor ter esclarecido que a incorporação dos quintos, posterior a edição da Lei 9.624/1998, foi feita para atender decisão judicial, o TCU não tomou conhecimento dessa informação antes da apreciação do ato, não tendo levado em consideração a decisão judicial que beneficiou o interessado. Este não ingressou com o recurso, tampouco trouxe aos autos elementos aptos a comprovar que a parcela de quintos incorporada posteriormente à 8/4/1998 teve por base de decisão judicial.
9.	Ao analisar o novo ato submetido à apreciação do TCU no presente processo, a Sefip destaca que não observou irregularidades no que se refere à vantagem de "quintos", haja vista que os períodos discriminados de exercício de função comissionada se limitaram à data de 8/4/1998 e a incorporação encontra-se em consonância com a jurisprudência deste Tribunal.
10.	No caso específico do Sr. Eustáquio Mendes Gontijo, tem-se que este recebe, conforme consta do formulário Sisac, o valor de R$ 2.639,33 a título de quintos/décimos (VPNI - Rubrica 4-2-8715-0 - peça 4) . A Unidade Técnica, ao analisar o presente caso, evidenciou que o pagamento da vantagem "quintos" ao ex-servidor foi devido, visto que a incorporação da vantagem de quintos/décimos decorrente do exercício de função está de acordo com a jurisprudência do TCU. Assim sendo, no que diz respeito ao pagamento de quintos, não há irregularidades a justificar a ilegalidade do ato.
11.	Em relação à parcela de opção, em seu exame, a Sefip assinalou que o §2º do art. 40 da Constituição Federal, após o advento da Emenda 20/1998, passou a vedar a concessão de proventos de aposentadoria em valor superior à remuneração da ativa, verbis:
"§ 2º Os proventos de aposentadoria e as pensões, por ocasião de sua concessão, não poderão exceder a remuneração do respectivo servidor, no cargo efetivo em que se deu a aposentadoria ou que serviu de referência para a concessão da pensão.  (Redação dada pela Emenda Constitucional nº 20, de 1998."
12.	A Unidade Técnica colocou, outrossim, outros argumentos para suportar sua conclusão, com destaque para a recente evolução jurisprudencial desta Corte de Contas sobre o tema.
13.	O ato ora em exame teve sua vigência a partir de 3/4/2012 (peça 4) . Como o tempo de serviço é normalmente contabilizado até a data anterior a vigência da aposentadoria (2/4/2012) , tem-se que se passaram mais de 14 anos após o prazo limite estabelecido para se ter direito à percepção da parcela "opção", qual seja: 16/12/1998. Portanto, segundo as disposições da EC 20/1998, o pagamento da parcela "opção" não se ajusta à hipótese da concessão sob exame. 
14.	Embora a possibilidade de percepção da parcela "opção" fosse outrora reconhecida por este Tribunal, nos termos do Acórdão 2076/2005-TCU-Plenário (Relator Ministro Valmir Campelo) , tal entendimento foi revisto, primeiro, mediante o Acórdão 2988/2018-TCU-Plenário (Relatora Ministra Ana Arraes) , e depois, com a prolação do Acórdão 1599/2019-TCU-Plenário (Relator Ministro Benjamin Zymler) .
15.	É bom rememorar que a dicção firmada no Acórdão 2076/2005-TCU-Plenário (Relator Ministro Valmir Campelo) admitia a seguinte possibilidade:
"9.3.1. é assegurada na aposentadoria a vantagem decorrente da opção, prevista no art. 2º da Lei nº 8.911/94, aos servidores que, até a data de 18 de janeiro de 1995, tenham satisfeito os pressupostos temporais estabelecidos no art. 193 da Lei 8.112/90, ainda que sem os requisitos para aposentação em qualquer modalidade;"
16.	Doravante, no Acórdão 2988/2018-TCU-Plenário (Relatora Ministra Ana Arraes) , embora tenha tratado de questão interna corporis, este Tribunal estabeleceu a seguinte interpretação:
"9.2. deixar assente que os servidores do Tribunal de Contas da União que tenham satisfeito os pressupostos temporais estabelecidos no art. 193 da Lei 8.112/1990 e os requisitos para aposentadoria até 18/1/1995, podem acrescer aos proventos de inatividade, deferidos com base na remuneração do cargo efetivo, o valor da função de confiança, paga pelo valor integral, ou a vantagem dos quintos/décimos/VPNI, de forma não cumulativa, em razão da vedação contida no § 2º do próprio art. 193 da Lei 8.112/1990".
17.	Posteriormente, com o advento do Acórdão 1599/2019-TCU-Plenário (Relator Ministro Benjamin Zymler) , esta Corte de Contas passou a adotar o seguinte entendimento:
 
"9.4. firmar entendimento de que é vedado o pagamento das vantagens oriundas do art. 193 da Lei 8.112/1990, inclusive o pagamento parcial da remuneração do cargo em comissão ("opção") , aos servidores que implementaram os requisitos de aposentadoria após 16/12/1998, data de publicação da Emenda Constitucional 20, que limitou o valor dos proventos à remuneração do cargo efetivo no qual se deu a aposentadoria." (grifei) .
18.	Entre os fundamentos dessa nova exegese, destaco a seguinte passagem extraída do Voto condutor apresentado na ocasião pelo Ministro Benjamin Zymler: 
19.    Como tive oportunidade de me manifestar no TC Processo 027.914/2013-5 (Acórdão 2988/2018-TCU-Plenário) [relatora: Ministra Ana Arraes], não se pode dar ao Acórdão 2076/2005-TCU-Plenário interpretação extensiva, de modo a abarcar situações aperfeiçoadas após o advento da citada emenda [EC 20/98], pois representaria violação direta ao texto constitucional, o que não é admissível [em referência à já mencionada limitação prevista no §2º do art. 40 da Constituição Federal após a Emenda Constitucional 20/1998].
20.	Embora o Acórdão 2988/2018-TCU-Plenário, relativo a processo administrativo deste Tribunal, esteja em grau de recurso (pedido de reexame interposto pela Associação Nacional dos Servidores Aposentados e Pensionistas do Tribunal de Contas da União - TC Processo 027.914/2013-5) , o subsequente Acórdão 1599/2019-TCU-Plenário (Relator Ministro Benjamin Zymler) , proferido em sede de controle externo, já transitou em julgado.
21.	No caso em análise, o ex-servidor não contabilizava os trinta e cinco anos de contribuição exigidos para a aposentadoria com proventos integrais à véspera da EC 20/98, o que impede a concessão do direito à percepção da parcela opção, segundo as regras vigentes antes da referida emenda constitucional, com fundamento no princípio tempus regit actum.
22.	Ao analisar o art. 40, § 2º, da Constituição Federal, a Unidade Técnica citou a Decisão tomada pelo Supremo Tribunal Federal no Agravo Regimental 721.354/MG (Relatora Ministra Ellen Gracie) , abaixo transcrita, para evidenciar que o comando constitucional foi editado para dar efetividade ao sistema contributivo e solidário da Previdência Social. Repisou, pois, que a incorporação aos proventos de aposentadoria da vantagem opção, sem a respectiva contribuição previdenciária na ativa, contraria os princípios da solidariedade, da contributividade e do equilíbrio financeiro e atuarial insculpidos no caput do art. 40 da Constituição Federal.
"Revisão de pensão por morte. Cumulação: previdenciária e acidentária. (...) O quantum da pensão por morte, nos termos do art. 40, § 2º, § 7º e § 8º, não pode extrapolar a totalidade dos vencimentos da remuneração do servidor à época do seu falecimento".
[AI 721.354 AgR, rel. min. Ellen Gracie, j. 14-12-2010, 2ª T, DJE de 9-2-2011.]
23.	A Sefip frisou assim que é entendimento pacífico do STF que somente as parcelas que podem ser incorporadas à remuneração da servidora para fins de aposentadoria podem sofrer a incidência da contribuição previdenciária. Com base nessa jurisprudência do STF, a Unidade Técnica entende que a recíproca também é verdadeira, ou seja, somente as parcelas que sofrem a incidência da contribuição previdenciária na atividade podem ser incorporadas à remuneração da servidora para fins de aposentadoria e pensões.
24.	Ressalvo apenas que no argumento esposado, na parte final do parágrafo retro, a Sefip constrói a assertiva a partir do argumento a contrario sensu sobre a dicção, correta, de que não incide contribuição previdenciária sobre parcelas remuneratórias não integrantes dos proventos de aposentadoria. 
25.	Minha divergência reside no fato de que os servidores aposentados com direito adquirido à paridade de proventos fazem jus, como regra, às eventuais gratificações que venham a ser criadas na respectiva carreira após a aposentadoria. Assim, embora o argumento da Sefip tenha, em certa medida, fundamento lógico, ele não pode ser aplicado incondicionalmente, como regra geral, à análise dos atos sujeitos a registro.
26.	Feita essa ressalva, no que diz respeito à parcela "opção", restou claro que no caso do ex- servidor Eustáquio Mendes Gontijo, seu pagamento é irregular, pois proporciona um acréscimo indevido aos proventos de aposentadoria em relação à última remuneração. Ele ingressou no serviço público em 1/2/1984 e a vigência de sua aposentadoria data de 03/04/2012 (peça 4) . 
27.	Como implementou os requisitos para a aposentadoria após 16/12/1998 (data da publicação da EC 20/98) , não é cabível o pagamento da rubrica opção, que é justamente o pagamento parcial da remuneração do cargo em comissão outrora exercido. Na peça 4, no item "ficha financeira", consta que a rubrica 4-2-0332-1 (opção) está sendo paga no valor de R$ 1.379,07. Vê-se, então, que após a aposentadoria, os proventos são superiores à remuneração que recebia quando estava em atividade no cargo de Técnico Judiciário do Supremo Tribunal Federal, o que gera ilegalidade do ato nos termos em que foi concedido.
28.	A falta de incidência de contribuição previdenciária na atividade, também faz com que o pagamento da vantagem tratada no artigo 193 da Lei 8.112/90 seja irregular, em face do que dispõe o artigo 40, caput, e §2º da Constituição Federal de 1988, com a redação dada pela Emenda Constitucional 20/98, abaixo transcritos:
"Art. 40 - Aos servidores titulares de cargos efetivos da União, dos Estados, do Distrito Federal e dos Municípios, incluídas suas autarquias e fundações, é assegurado regime de previdência de caráter contributivo, observados critérios que preservem o equilíbrio financeiro e atuarial e o disposto neste artigo. (Redação dada pela Emenda Constitucional nº 20, de 15/12/98) 
 (...) 
§ 2º Os proventos de aposentadoria e as pensões, por ocasião de sua concessão, não poderão exceder a remuneração do respectivo servidor, no cargo efetivo em que se deu a aposentadoria ou que serviu de referência para a concessão da pensão". (Redação dada pela Emenda Constitucional nº 20, de 1998) ."
29.	No que tange ao pagamento de quintos/décimos, no caso específico do Sr. Eustáquio Mendes Gontijo, a Sefip verificou que embora este aposentado receba rubrica no valor de R$ 2.639,33 a título de quintos (rubrica 4-2-8715-0, peça 4) , o pagamento da vantagem é devido, visto que a incorporação, decorrente do exercício de função comissionada, limitou-se à data de 8/4/1998. Ou seja, não mais se verifica o pagamento dos quintos incorporados no período de 8/4/1998 a 4/9/2001, razão pela qual a modulação de efeitos estabelecida pelo STF no âmbito do RE 638.115/CE não se aplica ao caso ora em análise, diante da não ocorrência de incorporações após a Lei 9.624/1998.
30.	Assim, não há fator impeditivo do reconhecimento da legalidade do ato no que concerne ao pagamento de quintos, diante da observância da jurisprudência do TCU e do STF. 
31.	A ilegalidade, no caso concreto, decorre, tão-só, da percepção irregular de valores a título da "vantagem opção", como evidenciado linhas acima, visto que resultou em descumprimento do disposto no art. 40, caput e § 2º, da Constituição Federal, já que proporcionou um acréscimo aos proventos de aposentadoria em relação a última remuneração contributiva da atividade. 
32.	Entendo ser o caso de dispensar a devolução dos valores indevidamente recebidos de boa-fé, nos termos do Enunciado 106 da Súmula de Jurisprudência deste Tribunal.
33.	Acolho, pois, a proposta de encaminhamento da Unidade Técnica, que teve a concordância do MP/TCU, no sentido de considerar ilegal o ato ora apreciado, negando-lhe o respectivo registro, por conter irregularidades em relação ao pagamento da parcela opção.
34.	Finalmente, diante dos pagamentos irregulares detectados, cumpre determinar ao órgão responsável que emita novo ato, livre das irregularidades assinaladas e submeta-o a registro do TCU no prazo de trinta dias.
35.	Diante das considerações aqui alinhadas, Voto por que a Segunda Câmara, adote a proposta de Acórdão que ora submeto à deliberação.
TCU, Sala das Sessões Ministro Luciano Brandão Alves de Souza, em 1 de setembro de 2020.
RAIMUNDO CARREIRO 
Relator